臺灣臺中地方法院民事判決　九十二年度重訴字第七二四號
　　原　　　告　庚○○
　　訴訟代理人　己○○
　　被　　　告　辛○○
　　　　　　　　戊○○○
　　　　　　　　甲○○
　　　　　　　　乙○○
　　　　　　　　丙○○
　　　　　　　　壬○○
右當事人間請求塗銷抵押權登記等事件，本院於民國九十三年十月十二日言詞辯論終
結，判決如左：
    主      文
被告辛○○應將原告所有坐落台中縣大甲鎮○○段五六二地號土地，應有部分參分之
壹，經台中縣大甲地政事務所以八十七年甲地字第○○二一七二號收件，於民國八十
七年四月十四日所為最高限額新台幣參佰萬元之抵押權設定登記予以塗銷。
原告其餘之訴駁回。
訴訟費用由被告辛○○負擔二分之一，餘由原告負擔。
    事實及理由
一、被告戊○○○、甲○○、乙○○、丙○○未於言詞辯論期日到場，亦未提出書狀
    ，作何聲明或陳述；另被告辛○○、壬○○則未於最後言詞辯論期日到場，核均
    無民事訴訟法第三百八十六條各款所列情形，爰依原告之聲請，由其一造辯論而
    為判決。
二、本件原告起訴原聲明求為（一）被告辛○○應塗銷附表編號一所示土地（下稱五
    六二地號土地）之抵押權登記；（二）被告戊○○○、甲○○、乙○○、丙○○
    及丁○○應就附表編號二所示土地（下稱五六三地號土地）上以伊等被繼承人王
    炳煌名義設定之抵押權，辦理繼承登記，再將該抵押權依序辦理移轉登記予被告
    壬○○、辛○○，再由被告辛○○塗銷該抵押權登記之判決，然其後於九十三年
    四月二十六日則具狀向本院陳明變更其聲明，先位聲明求為：（一）被告辛○○
    應塗銷五六二地號土地之抵押權登記；（二）被告辛○○應執臺灣臺北地方法院
    （下稱台北地院）八十六年度重訴字第三一六號確定判決將五六三地號土地登記
    為王炳煌名義之抵押權辦理繼承登記為被告戊○○○、甲○○、乙○○、丙○○
    、丁○○名義，再依序辦理移轉登記予被告壬○○、辛○○後，由被告辛○○塗
    銷該抵押權登記。備位聲明則求為：（一）被告辛○○應塗銷五六二地號土地之
    抵押權登記；（二）被告辛○○應執台北地院八十六年度重訴字第三一六號確定
    判決將五六三地號土地登記為王炳煌名義之抵押權辦理繼承登記為被告戊○○○
    、甲○○、乙○○、丙○○、丁○○名義，再移轉登記予被告壬○○，由被告壬○○塗銷該抵押權登記之判決，核其聲明之內容，就原告訴請塗銷如附表編號二
    所示抵押權部分，顯係原告預慮其對於被告壬○○請求塗銷該土地抵押權之訴（
    先位之訴）無理由時，請求法院就原告對於被告辛○○請求應再移轉登記該土地
    抵押權為被告辛○○名義，再由辛○○塗銷該抵押權之訴（預備之訴）為審判，
    屬於主觀之訴之預備合併，則法院實係依原告所為先位聲明及備位聲明定此部分
    審判之順序，本於辯論主義之精神及當事人紛爭一次解決之訴訟經濟考量，尚非
    法所不許，此種訴訟，法院認原告之先位聲明為有理由時，不必更就預備聲明為
    審判，即以先位之聲明有理由，為預備聲明之解除條件，亦即預備聲明部分之訴
    訟繫屬即因解除條件之成就而歸於消滅。至原告對被告辛○○其餘之請求部分，
    固亦以先位及預備之聲明為之，但因其聲明之內容及所主張請求者並無何互不相
    容或不能併存之處，故實質上應認原告此部分之請求僅有單一之聲明，合先敘明
    。
三、原告主張：附表編號一、二所示抵押權原由訴外人李劍青分別借用訴外人李劍鳴
    及王炳煌名義登記，其後李劍青於民國八十一年八月二十二日將該等抵押權連同
    所擔保債權之支票及保證本票均轉讓與被告壬○○，但未辦理抵押權移轉登記。
    同年八月三十一日，其與訴外人己○○（按即原告訴訟代理人）、杜子明、杜李
    碧蓮、吳子玉（其中杜子明及杜李碧蓮於九十一年間死亡）在林辰彥律師事務所
    與被告辛○○訂立借貸協議書，約定由被告辛○○提供新台幣（下同）四億元資
    金，以資清償原告之債務，原告及訴外人己○○、杜子明、杜李碧蓮、吳子玉則
    提供台中縣大甲鎮○○段六四九、六五○、六五一、六五二、六五三、六五三之
    一及六七八之一地號等七筆土地（下稱訟爭七筆土地）為伊設定五億元之抵押權
    ，以擔保該借貸債權，被告辛○○並依上開借貸協議書，於八十一年九月十日代
    其清償一千七百萬元予被告壬○○（即以清償為目的而付款，並非以轉讓抵押權
    及抵押債權為目的），是附表編號一、二所示抵押權擔保之債權已因清償而歸消
    滅，訴外人李劍鳴及王炳煌自應將該等抵押權移轉予被告壬○○，再由被告壬○○予以塗銷，惟被告壬○○僅將支票、本票交付被告辛○○，而未塗銷抵押權。
    嗣王炳煌於八十四年一月六日死亡，遺產由繼承人即被告戊○○○、甲○○、乙○○、丙○○及丁○○共同繼承，而被告辛○○因與其交惡，意圖一債數償，乃
    訴請被告戊○○○、甲○○、乙○○、丙○○及丁○○應就附表編號二所示抵押
    權辦理繼承登記後，再移轉予被告壬○○，並經台北地院以八十六年度重訴字第
    三一六號判決勝訴確定；復另與訴外人李劍鳴及被告壬○○成立訴訟上和解，訴
    外人李劍鳴同意將附表編號一所示抵押權移轉予被告壬○○後，再移轉予被告辛○○。被告辛○○並已於八十七年四月十四日將附表編號一所示抵押權移轉登記
    於伊名下，然附表編號二所示抵押權則迄未辦理繼承及移轉登記，現仍登記為王
    炳煌名義，玆附表編號一、二所示抵押權擔保之債權既已於九十一年九月十日因
    清償而消滅，則該等抵押權亦因而消滅，縱被告辛○○就附表編號一所示抵押權
    已辦理移轉登記，亦不能使已消滅之抵押權復活生效，故被告辛○○即應塗銷該
    抵押權登記，並另執前開確定判決就附表編號二所示抵押權辦理繼承及移轉登記
    為被告壬○○名義，由被告壬○○塗銷該抵押權登記（因抵押債權係由被告辛○○代償而消滅，故抵押權即應予塗銷，無須再移轉登記予被告辛○○）；惟若該
    抵押權有移轉登記予被告辛○○，則應由被告辛○○塗銷該抵押權登記，爰提起
    本件訴訟。並聲明：（一）被告辛○○應塗銷五六二地號土地之抵押權登記；（
    二）先位聲明：被告辛○○應執台北地院八十六年度重訴字第三一六號確定判決
    將五六三地號土地登記為王炳煌名義之抵押權辦理繼承登記為被告戊○○○、甲○○、乙○○、丙○○、丁○○名義，再依序辦理移轉登記予被告壬○○、辛○○後，由被告辛○○塗銷該抵押權登記。備位聲明：被告辛○○應執台北地院八
    十六年度重訴字第三一六號確定判決將五六三地號土地登記為王炳煌名義之抵押
    權辦理繼承登記為被告戊○○○、甲○○、乙○○、丙○○、丁○○名義，再移
    轉登記予被告壬○○，由被告壬○○塗銷該抵押權登記。
四、被告壬○○未於最後言詞辯論期日到場，據其以前到場所為之聲明及陳述略以：
    五六二、五六三地號土地之抵押權原均為訴外人李劍青所有，只是分別借用李劍
    鳴及王炳煌之名義辦理抵押權登記。伊當初係由訴外人李劍青受讓該等抵押權，
    嗣被告辛○○代償抵押債權，伊即將該等抵押權及擔保之債權讓與被告辛○○，
    並將李劍青所交付之所有證件資料及本票、支票一併交予被告辛○○，故伊就上
    開抵押權已無任何權利，至於原告與被告辛○○之關係，伊並不清楚等語，資為
    抗辯。並聲明：駁回原告之訴。
五、被告辛○○未於最後言詞辯論期日到場，惟據其以前提出之書狀及到場所為之聲
    明及陳述略以：伊幫原告代償一千七百萬元，並與原告及被告壬○○三方約定，
    若原告未清償此部分款項，則由伊承受壬○○對原告之原來債權，因原告迄未清
    償任何款項，伊不願意塗銷抵押權。至伊與原告、訴外人己○○、杜子明、杜李
    碧蓮、吳子玉等五人所簽訂之借貸協議書，係約定以該五人共有之訟爭七筆土地
    共同向伊借貸，代償該五人共同之債務，並不涉及個人個別未提供擔保之債務，
    故原告與己○○、杜子明、杜李碧蓮、吳子玉等人所另外提供訟爭七筆土地為伊
    設定之五億元抵押權，與本件抵押債權無關，且原告與其子女後來雖又另立代物
    清償契約，以訟爭七筆土地抵償原告上開借貸債務，但後來又否認代物清償契約
    之效力，是被告壬○○對原告之債權由伊代償而承受，係伊與原告個人間之債權
    債務關係，與前開借貸協議書之約定無涉等詞置辯。並聲明：駁回原告之訴。
五、原告與被告壬○○、辛○○不爭執之事實：
（一）附表編號一、二所示抵押權原由訴外人李劍青分別借用訴外人李劍鳴及王炳煌
      之名義登記，嗣李劍青於八十一年八月二十二日將該等抵押權及所擔保之債權
      讓與被告壬○○，惟未辦理抵押權移轉登記。
（二）原告與訴外人己○○（按即原告訴訟代理人）、杜子明、杜李碧蓮、吳子玉（
      其中杜子明及杜李碧蓮於九十一年間死亡）於八十一年八月三十一日與被告辛○○訂立借貸協議書，被告辛○○應允貸與四億元資金，原告及訴外人己○○
      、杜子明、杜李碧蓮、吳子玉則提供訟爭七筆土地為伊設定五億元之抵押權以
      為擔保。
（三）被告辛○○於八十一年九月十日代原告清償一千七百萬元予被告壬○○。
（四）王炳煌於八十四年一月六日死亡，其權利義務由其繼承人即被告戊○○○、甲○○、乙○○、丙○○及丁○○共同繼承。
（五）被告辛○○曾向台北地院起訴請求被告戊○○○、甲○○、乙○○、丙○○及
      丁○○應就附表編號二所示抵押權辦理繼承登記後，再移轉登記予被告壬○○
      ，並經該院以八十六年度重訴字第三一六號判決被告辛○○勝訴確定。被告復
      另與訴外人李劍鳴及被告壬○○於該訴訟成立訴訟上和解，訴外人李劍鳴同意
      將附表一編號一所示抵押權移轉予被告壬○○後，再移轉予被告辛○○，被告
      辛○○並已於八十七年四月十四日辦妥該抵押權移轉登記，惟迄未執上開確定
      判決將附表一編號二所示抵押權辦理繼承及移轉登記為被告壬○○名義，該抵
      押權現仍登記在王炳煌名下。
六、原告主張附表編號一、二所示抵押權原由訴外人李劍青分別借用訴外人李劍鳴及
    王炳煌之名義登記，其後李劍青於八十一年八月二十二日將該等抵押權及所擔保
    之債權讓與被告壬○○。被告辛○○因曾於同年月三十一日與原告及訴外人己○○、杜子明、杜李碧蓮、吳子玉訂立借貸協議書，同意貸與四億元供原告清償債
    務，而由原告、己○○、杜子明、杜李碧蓮、吳子玉等人提供訟爭七筆土地為之
    設定五億元之抵押權以為擔保，嗣於八十一年九月十日，被告辛○○即依前開借
    貸協議書代原告向被告壬○○清償一千七百萬元，故附表編號一、二所示抵押權
    擔保之債權已因清償而消滅，該等抵押亦隨之消滅等情，業據原告提出債權移轉
    讓渡契約書、被告辛○○立具之證明書、本院八十七年度中簡字第六三號及八十
    七年度簡上字第一八六號判決為證。被告壬○○固不否認係自訴外人李劍青受讓
    附表編號一、二所示抵押權及其擔保之債權，並由共同被告辛○○於八十一年九
    月十日提出一千七百萬元代償抵押債權等情事，惟辯稱：伊受償後，已將該等抵
    押權及擔保之債權讓與共同被告辛○○，並將李劍青交予伊之所有證件資料及本
    票、支票一併交付辛○○云云。另被告辛○○固亦不爭執被告壬○○受讓如附表
    編號一、二所示抵押權及抵押債權後，伊有幫原告代為清償一千七百萬元予被告
    壬○○情事，然否認該等抵押權及所擔保之債權已因清償而消滅等情，並以前揭
    情詞置辯。是本件應審究之重點，在於：（1）被告辛○○向被告壬○○代償提
    出之一千七百萬元，是否屬於其與原告及訴外人己○○、杜子明、杜李碧蓮、吳
    子玉等人於八十一年八月三十一日簽立借貸協議書其上所載被告辛○○同意貸與
    之四億元資金範圍內；（2）附表編號一、二所示抵押權及所擔保之債權是否已
    因被告辛○○代原告清償而消滅。經查：
甲、被告辛○○代償提出之該一千七百萬元是否在其應允貸與原告之四億元資金範圍
    內？
（一）查原告與訴外人己○○、杜子明、杜李碧蓮、吳子玉及被告辛○○於八十一年
      八月三十一日所簽訂之借貸協議書，其上記載：「立協議書人辛○○（甲方）
      、庚○○、杜李碧蓮、己○○、杜子明等五人（乙方）為乙方提供台中縣大甲
      鎮○○段六五一、六五二、六五三、六五三之一、六四九、六五○、六七八之
      一等七筆土地及地上物向甲方借款事，協議如左：一、乙方願以上開七筆土地
      及地上物提供甲方設定地上權暨抵押權向甲方借款四億元，．．．三、甲方願
      於上開貸款範圍內代乙方清償抵押債務暨其他信用債務．．．，五、本件貸款
      之期間定為六個月」，可見雙方係約定由被告辛○○貸與原告及訴外人己○○
      、杜子明、杜李碧蓮、吳子玉等人四億元資金，以供原告及訴外人己○○、杜
      子明、杜李碧蓮、吳子玉等人清償債務，原告、己○○、杜子明、杜李碧蓮、
      及吳子玉則應允提供訟爭七筆土地設定抵押權以為擔保，而由前揭借貸協議書
      第三條之約定亦可知，雙方並同意被告辛○○於該四億元貸款金額範圍內，得
      以代原告、己○○、杜子明、杜李碧蓮、吳子玉等人清償所負債務之方式以為
      該等借款之給付。
（二）次查，原告前曾訴請確認被告辛○○就原告所有五六二、五六三地號土地及台
      中縣大甲鎮○○段四八○地號土地，應有部分三分之一所設定五千萬元抵押權
      擔保之債權不存在（案號：本院以八十四年度重訴字第一九六號），被告辛○○於該民事事件中，曾自承原告前後以其本人及訴外人己○○、杜子明、杜李
      碧蓮、吳子玉等人名義陸續向伊貸借之款項累計為四億五千一百七十萬九千八
      百十三元，其中票款部分計三億七千四百十七萬七千六百六十二元，現金部分
      五十萬元，匯款部分共計三千二百四十八萬八千一百五十二元，代繳稅款共計
      四千零四十三萬零九百二十元。而票款部分共計有十六項，借貸日期自八十一
      年八月二十九日起迄至八十二年三月二十七日止，其中第五項提及「八十一年
      九月十日原告及己○○等提領一千七百萬元」等情，此可參閱本院八十四年度
      重訴字第一九六號民事判決（見本院八十七年度中簡字第六三號民事卷第八十
      九至九十一頁）即明，再參以被告辛○○所立具之證明書，其上又載明：「壬○○於八十一年八月二十二日受讓李劍青之本票債權及抵押債權，本人（按即
      被告辛○○）於八十一年九月十日已簽發上海商業銀行仁愛分行為擔當付款人
      ，帳號 366 – 2 ，本票號碼 JAB0000000 ，金額新台幣一千七百萬元，發票
      日八十一年九月十日，到期日八十一年十月十日之本票清償。故上開抵押權登
      記名義人王炳煌及李劍鳴應無條件塗銷大甲鎮○○段五六三、五六二地號各參
      佰萬元之設定抵押權無誤」等情，且卷查被告辛○○所簽交被告壬○○之該紙
      面額一千七百萬元本票，其後又經原告及己○○背書及加註日期為八十一年九
      月十日，準此以觀，足認被告辛○○所指由原告及己○○於八十一年九月十日
      提領之該筆一千七百萬元，即係被告辛○○代原告清償對被告壬○○所負之債
      務（含本件抵押債務）。且再據被告辛○○於本院八十四年度重訴字第一九六
      號民事事件中所自行列述原告歷次借貸之金額及時間而觀，被告辛○○於八十
      一年九月十日代原告清償該一千七百萬元前，既僅於八十年九月十五日匯款二
      千三百四十二萬三千三百六十元借與原告，八十一年八月二十九日及同年九月
      一日各給付五千萬元支票予原告，再於八十一年九月四日由原告及其子己○○
      提領本票四千萬元、支票一億五千萬元，合計僅三億一千三百四十二萬三千三
      百六十元，若再加計該一千七百萬元，合計亦不過三億三千零四十二萬三千三
      百六十元，顯尚未達上開借貸協議書所約定之借貸額度四億元，是被告辛○○
      代原告清償對被告壬○○所負債務而提出之該一千七百萬元給付，核應屬於雙
      方所約定之四億元借貸金額範圍內。再參酌被告辛○○於八十一年九月十日代
      原告清償該一千七百萬元後，旋於翌日即又與原告簽訂補充協議書，約定：「
      一、由於乙方（按即原告、己○○、杜子明、杜李碧蓮及吳子玉等人）負債超
      過新臺幣（以下同）三億元，甲方（按即被告辛○○）同意再借與乙方一億元
      ，乙方同意增加抵押額於甲方，其額度為一億元。二、上開一億元不支付乙方
      ，而由雙方會同乙方之債權人逐次清償」（見臺灣高等法院台中分院八十五年
      度重上字第六十九號民事卷第九十一頁），足見被告辛○○於八十一年九月十
      日提出一千七百萬元為原告清償對被告壬○○所負債務時，其時伊已貸借原告
      款項之總額仍未逾上開借貸協議書所載之四億元貸款額度，由此益徵該一千七
      百萬元係在雙方所約定之四億元借貸金額範圍內無誤。
乙、如附表編號一、二所示抵押權擔保之債權是否已因被告辛○○代原告清償而歸於
    消滅，致該等抵押權亦隨之消滅？
（一）查被告辛○○代原告清償對被告壬○○所負債務而提出之一千七百萬元給付，
      既屬於前揭借貸協議書雙方所約定之四億元借貸金額範圍內，已如上述，且被
      告辛○○於清償原告對被告壬○○所負債務後，又曾出具前揭證明書載明其確
      已代原告清償被告壬○○自訴外人李劍青所受讓取得對原告之債權（含本件抵
      押債權），抵押權登記名義人王炳煌及李劍鳴應無條件「塗銷」五六二、五六
      三地號土地各三百萬元之設定抵押權等情，有該證明書存卷可查；而被告辛○○其後於本院八十四年度民執子字第一三九四號拍賣抵押物強制執行事件，更
      於八十五年三月五日向本院民事執行處提出陳報狀，其上載敘：五六二地號土
      地第一順位抵押權人李劍鳴及五六三地號土地第一順位抵押權人王炳煌之最高
      限額三百萬元，該二抵押權人之債權，均已由其代替原告還清，只是李劍鳴、
      王炳煌二人因與原告存有糾紛，故意藉口不塗銷，但其實李劍鳴、王炳煌已無
      何任債權，故不敢申報債權等情甚詳（見本院八十七年度簡上字第一八六號民
      事卷內，原告於八十七年六月十七日準備程序期日所提出附於該日筆錄後之陳
      報狀），互核被告辛○○於上開證明書及陳報狀內所載述之內容，顯然被告辛○○自己亦承認其已代原告還清附表編號一、二所示抵押權所擔保之債權，使
      該等抵押權因而消滅不存在，而認為抵押權登記名義人李劍鳴及王炳煌應無條
      件塗銷抵押權登記。再參以被告辛○○另亦曾自承：壬○○係庚○○之債權人
      ，伊付一千七百萬元給庚○○，庚○○交給壬○○收受等語，而證人李劍鳴則
      證稱：伊有收到還款，但不知錢是誰清償，塗銷之資料，伊交給壬○○等詞明
      確（見本院八十七年度中簡字第六三號民事卷第一九頁），是由上開情事綜合
      以觀，應可推認被告辛○○係基於為原告清償債務之意思，始向被告壬○○為
      該一千七百萬元之給付，而被告辛○○所以願意為原告清償對被告壬○○所負
      債務（含本件抵押債務）而為給付，實係基於其前於八十一年八月三十一日與
      原告、己○○、杜子明、杜李碧蓮及吳子玉等人所訂立之借貸協議書，同意貸
      與四億元資金，而依約以代原告清償債務之方法以為借款之給付。故被告辛○○抗辯借貸協議書約定之真意，係以原告與己○○、杜子明、杜李碧蓮及吳子
      玉等人共有之訟爭七筆土地共同向伊借貸，代償該五人共同之債務，而設定五
      億元之抵押權，被告壬○○對原告之債權由伊代償而承受，乃伊與原告個人間
      之債權債務關係，與借貸協議書之約定無關云云，並非可採。
（二）次查，被告辛○○與原告於上開借貸協議書既約定由被告辛○○於應允貸與之
      四億元資金範圍內，代為清償原告及己○○、杜子明、杜李碧蓮、吳子玉等人
      所負之債務，以為借款之給付方法，被告辛○○並據此代原告清償對被告壬○○所負之債務（含本件抵押債務），而給付一千七百萬元予被告壬○○，則於
      被告辛○○向被告壬○○為該一千七百萬元之給付時，即因此完成二個個別之
      給付關係，即被告辛○○對原告履行基於借貸協議書所生之借款金錢交付債
      務，又原告亦經由被告辛○○對被告壬○○為給付，而履行其對被告壬○○
      所負之債務，被告辛○○本身對被告壬○○並無給付之目的，此即學說上所稱
      之「縮短給付」關係，依此情形而論，則附表編號一、二所示抵押權擔保之債
      權已因被告辛○○為原告給付一千七百萬元予被告壬○○而全部受償，是其債
      權及抵押權自隨之消滅，此再觀諸被告辛○○所以會於前開證明書及陳報狀載
      明其已代替原告還清本件抵押債權，抵押權登記名義人王炳煌及李劍鳴應無條
      件分別「塗銷」五六二及五六三地號土地上所存之最高限額三百萬元之抵押權
      ，實則其來有自。故被告辛○○及壬○○事後逕自翻異前情，而於本件訴訟抗
      辯抵押債權已經被告辛○○代為清償，由被告壬○○將該抵押債權及抵押權一
      併讓與被告辛○○云云，顯與事實不符，應係臨訟串飾之詞，而難憑採。因之
      ，本件抵押權既早在被告辛○○於八十一年九月十日為原告清償對被告壬○○
      所負債務時，其抵押債權及抵押權即因債權受償而歸於消滅，已如上述，則縱
      使本件抵押權其中附表編號一所示抵押權其後於八十七年四月十四日又移轉登
      記於被告辛○○名義，自亦無法使早已消滅之該抵押權復活而存在，是原告主
      張本件抵押權及其擔保之債權均已因清償而消滅等情，自非無稽，堪予採信。
七、綜上所述，附表編號一所示抵押權於移轉登記於被告辛○○名下前，其擔保之債
    權既早因清償而消滅，使該抵押權基於抵押權之從屬性原則，亦隨之歸於消滅，
    則原告所有五六二地號土地所有權應有部分三分之一其上存有被告辛○○之該抵
    押權登記，自屬對原告就該土地所有權之應有部分有所妨害，是原告當得本於所
    有權作用，請求被告辛○○將附表編號一所示抵押權登記予以塗銷。從而，原告
    此部分之請求，為有理由，應予准許。
八、至原告另先位聲明請求被告辛○○應執台北地院八十六年度重訴字第三一六號確
    定判決將五六三地號土地登記為王炳煌名義之抵押權辦理繼承登記為被告戊○○○、甲○○、乙○○、丙○○、丁○○名義，再依序辦理移轉登記予被告壬○○
    、辛○○後，由被告辛○○塗銷該抵押權登記；備位聲明則請求被告辛○○應執
    上開確定判決將五六三地號土地登記為王炳煌名義之抵押權辦理繼承登記為被告
    戊○○○、甲○○、乙○○、丙○○、丁○○名義，再移轉登記予被告壬○○，
    由被告壬○○塗銷該抵押權登記之判決部分。查附表編號二所示抵押權係登記於
    王炳煌名義，而王炳煌已於八十四年一月六日死亡，其權利義務由其繼承人即被
    告戊○○○、甲○○、乙○○、丙○○及丁○○等人共同繼承，固有戶籍謄本在
    卷可考，且被告辛○○亦曾向台北地院起訴請求被告戊○○○、甲○○、乙○○
    、丙○○及丁○○應就該抵押權辦理繼承登記後，再將之移轉登記予被告壬○○
    ，並經該院於八十六年十月二十二日以八十六年度重訴字第三一六號判決其勝訴
    確定在案，有原告提出之該判決及確定證明書存卷可參，然被告辛○○是否持該
    確定判決逕向地政機關為王炳煌之繼承人即被告戊○○○、甲○○、乙○○、丙○○及丁○○等人，就登記為被繼承人王炳煌名義之如附表編號二所示抵押權辦
    理繼承登記後，再依該確定判決主文所載意旨，將該抵押權逕行辦理移轉登記為
    被告壬○○名義，核係屬被告辛○○之權利，並非其義務，則原告自無請求被告
    辛○○應執上開確定判決向地政機關申請辦理前述之繼承登記及抵押權移轉登記
    之權利，且被告辛○○對原告亦無負有此部分債務之可言。更何況被告壬○○即
    使確受讓如附表編號二所示抵押權及其擔保之債權，惟並未辦理抵押權移轉登記
    ，自難謂其已合法取得該抵押權（民法第七百五十八條參照），是原告之目的如
    在於塗銷該抵押權登記，則其僅須直接訴請被告戊○○○、甲○○、乙○○、丙○○及丁○○等人就該抵押權辦理繼承登記，並以該抵押權已因主債權受償而消
    滅為由，請求伊等並應將抵押權登記予以塗銷即可，並無須訴請被告辛○○辦理
    上述繼承登記及移轉登記之必要。故原告請求被告辛○○持前揭確定判決就附表
    編號二所示抵押權先後辦理繼承登記及移轉登記為被告壬○○名下，並以此為前
    提，而再據以請求被告壬○○將該抵押權移轉登記予被告辛○○，由被告辛○○
    負責塗銷該早已因抵押債權受消償而隨之消滅之抵押權之登記；或謂被告壬○○
    無庸再將該抵押權移轉登記予被告辛○○，而備位請求被告壬○○逕將該抵押權
    登記予以塗銷，均無理由，應予駁回。
九、末查，原告或因戊○○○、甲○○、乙○○、丙○○及丁○○等人為附表編號二
    所示抵押權登記名義人王炳煌之繼承人，而於本件訴訟均將之列為被告，然就原
    告於本件訴訟所為之聲明而觀，原告並未請求被告戊○○○、甲○○、乙○○、
    丙○○及丁○○等人為任何之給付，是原告對此部分被告之訴，自亦無理由，應
    予駁回。至其中被告丁○○雖未合法送達，然因原告對其所為本訴之請求部分，
    依原告所訴事實，在法律上顯無理由，已如上述，爰不經其言詞辯論，逕以判決
    駁回原告對其所為此部分之訴訟，併此敘明。
十、本件事證已臻明確，兩造其餘攻擊防禦方法與舉證，核於本件判決結果均無影響
    ，爰不逐一論述，附此敘明。
十一、據上論結，本件原告之訴為一部有理由，一部無理由，依民事訴訟法第三百八
    十五條第一項前段、第二百四十九條第二項、第七十八條、第七十九條、第八十
    五條第一項但書，判決如主文。
中　　　華　　　民　　　國　　 九十三　 　年　　十一　　月　　　二　　　日
                              灣臺中地方法院民事第二庭
~B法　　　官　吳美蒼
附表
  ┌─┬──────────────┬───────┬────┬────────┬─────┐
  │編│     土  地  坐  落         │面          積│所 有 權│抵 押 權 金 額  │抵  押  權│
  │號│                            │              │應有部分│（新台幣）      │登記名義人│
  ├─┼──────────────┼───────┼────┼────────┼─────┤
  │一│台中縣大甲鎮○○段五六二地號│一三一平方公尺│三分之一│最高限額三百萬元│辛  ○  ○│
  ├─┼──────────────┼───────┼────┼────────┼─────┤
  │二│台中縣大甲段朝陽段五六三地號│一三三平方公尺│三分之一│最高限額三百萬元│王  炳  煌│
  └─┴──────────────┴───────┴────┴────────┴─────┘
右為正本係照原本作成
如對本判決上訴，須於判決送達後二十日內，向本院提出上訴狀，同時表明上訴理由
，並按他造當事人之人數附繕本。
中　　　華　　　民　　　國　　九十三　　年　　十一　　月　　　二　　　日
~B`法院書記官　黃舜民
